臺灣苗栗地方法院刑事判決
111年度交訴字第5號
公  訴  人  臺灣苗栗地方檢察署檢察官
被      告  葉書沅


指定辯護人  許涪閔律師
上列被告因過失致死案件，經檢察官提起公訴（110年度調偵字
第414號），本院判決如下：
    主    文
葉書沅汽車駕駛人，無駕駛執照駕車，因過失致人於死，處有期
徒刑捌月。
    犯罪事實
一、葉書沅考領之小型車普通駕駛執照於民國110年4月20日業經
    吊扣，仍於吊扣駕照期間即110年8月21日下午8時20分許，駕
    駛車牌號碼000-0000號自用小客車，沿苗栗縣三灣鄉縣道00
    0號丙線由西往東方向行駛，途經與苗17線鄉道交岔路口，
    左轉彎至苗17線鄉道時，本應注意汽車行駛至交岔路口，轉
    彎車應讓直行車先行，而依當時天候晴、夜間有照明、柏油
    路面乾燥無缺陷、道路無障礙物、視距良好，並無不能注意
    之情事，竟疏未注意，即貿然左轉彎，適徐錦昌騎乘腳踏車
    ，沿對向即縣道000號丙線由東往西方向行經上開交岔路口
    ，見狀閃避不及，而遭葉書沅所駕上開車輛撞擊，致徐錦昌
    人車倒地，受有頭部外傷合併腦挫傷及右側顱內出血之傷害
    ，經送醫急救，仍於同年月26日凌晨2時50分許，因中樞神
    經衰竭而死亡。嗣葉書沅於有偵查權限之公務員或機關發覺
    其上開犯行前，報警處理並坦承為肇事者，自首而接受裁判
    ，而查悉上情。
二、案經徐錦昌之子徐正一訴由臺灣苗栗地方檢察署檢察官偵查
    起訴。
    理    由
壹、證據能力部分
一、被告以外之人於審判外之言詞或書面陳述，除法律有規定者
    外，不得作為證據；被告以外之人於審判外之陳述，雖不符
    刑事訴訟法第159條之1至第159條之4之規定，而經當事人於
    審判程序同意作為證據，法院審酌該言詞陳述或書面陳述作
    成時之情況，認為適當者，亦得為證據，刑事訴訟法第159
    條第1項、第159條之5第1項分別定有明文。查本案所引被告
    以外之人於審判外之供述，經被告葉書沅及辯護人表示同意
    作為證據（見本院卷第51至52、64頁），本院審酌該等陳述
    無證明力明顯過低之情事，且依製作時之情況，尚無違法不
    當之瑕疵，認作為證據應屬適當，是得為證據。
二、被告所為不利於己之供述，無出於強暴、脅迫、利誘、詐欺
    、疲勞訊問、違法羈押或其他不正之方法，亦非違反法定障
    礙事由經過期間不得訊問或告知義務規定而為，依刑事訴訟
    法第156條第1項、第158條之2規定，應有證據能力。
三、本案所引非供述證據，無違反法定程序而取得之情形，依刑
    事訴訟法第158條之4反面規定，得為證據。　
貳、認定犯罪事實所憑證據及其理由　
一、訊據被告對上開犯罪事實於警詢、偵訊及審理中坦承不諱（
    見臺灣苗栗地方檢察署110年度相字第392號卷，下稱相卷，
    第11至15、49至51、145至146頁；本院卷第50、52至53、62
    、64、69、106、125至126頁），核與證人即告訴人徐正一
    於警詢及偵訊中證述之情節大致相符（見相卷第17至21、14
    6至147頁），並有車輛詳細資料報表、道路交通事故調查報
    告表㈠、㈡、道路交通事故現場圖、消防機關救護紀錄表、為
    恭紀念醫院急診病歷、童綜合醫療社團法人童綜合醫院一般
    診斷書、病歷、臺灣苗栗地方檢察署相驗屍體證明書、檢驗
    報告書、照片、本院勘驗筆錄暨勘驗光碟紀錄在卷可稽（見
    相卷第29、39至47、59至87、119至125、131至141、149、1
    55至209、246至259頁；本院卷第63、73至83頁）。足認被
    告之自白與事實相符，堪以採信。
二、「汽車行駛至交岔路口，其行進、轉彎，應依下列規定：七
    、轉彎車應讓直行車先行」，道路交通安全規則第102條第1
    項第7款定有明文。查被告曾考領有普通小型車駕駛執照，
    有證號查詢汽車駕駛人在卷可稽（見相卷第27頁），對於上
    開交通規則自難諉為不知，並應遵守之。又依案發時係天候
    晴、夜間有照明、柏油路面乾燥無缺陷、道路無障礙物、視
    距良好乙節，有道路交通事故調查報告表㈠在卷可稽（見相
    卷第119頁），並無不能注意之情事。詎被告駕車行駛至交
    岔路口，疏未注意讓直行車即被害人徐錦昌所騎乘腳踏車先
    行，即貿然左轉彎，顯見其未遵守上開交通規則，致生本案
    車禍事故，自有應注意、能注意而不注意之情事，當有違反
    注意義務之過失，實屬灼然。再被害人係因本案車禍事故而
    死亡，自與被告之過失駕駛行為間有相當因果關係無訛。
三、吊扣駕照期間駕車，依道路交通安全規則第50條第1項前段
    規定「汽車駕駛執照為駕駛汽車之許可憑證」。是駕駛執照
    被吊扣，在其處分期間即無許可駕駛汽車之憑證，自不得駕
    駛車輛；且道路交通管理處罰條例第21條第1項第5款規定，
    汽車駕駛人駕駛執照吊扣期間駕駛小型車或機車者，處新臺
    幣（下同）6千元以上1萬2千元以下罰鍰，並當場禁止其駕
    駛。足見吊扣駕照期間內係絕對禁止該駕駛人駕車，此與其
    駕駛技術良否無關，是駕照吊扣期間駕車，無駕駛許可憑證
    ，應認「無照駕駛」（最高法院91年度台上字第5274號判決
    、司法院廳刑一字第05283號研究意見意旨參照）。查被告
    考領之小型車普通駕駛執照於110年4月20日起至112年4月19
    日止間經「酒駕吊扣」（嗣於110年11月4日經吊銷）乙節，
    有證號查詢汽車駕駛人在卷可稽（見相卷第27頁；本院卷第
    19頁）。依上開說明，被告於吊扣駕照期間駕車而發生本案
    車禍事故，自屬道路交通管理處罰條例第86條第1項所稱汽
    車駕駛人「無照駕車」無訛。
四、被告固於本案車禍事故發生後，經員警於110年8月21日下午
    8時38分許對其為吐氣所含酒精濃度測試，測得其吐氣所含
    酒精濃度為每公升0.19毫克乙節，有道路交通事故當事人酒
    精測定紀錄表在卷可稽（見相卷第127頁），而未達刑法第1
    85條之3第1項第1款規定之每公升0.25毫克。又被告於同日
    下午9時24分許起至27分許止間，進行直線測試（以長10公
    尺之直線，令其迴轉走回原地）及平衡動作（雙腳併攏，雙
    手緊貼大腿，將一腳向前抬高離地15公分，並停止不動30秒
    ），無步行時左右搖晃，腳步不穩、腳步離開測試直線、身
    體前後或左右搖擺不定、手腳部顫抖，身體無法保持平衡、
    用手臂來保持平衡之異常狀態，亦能以筆在兩個同心圓間之
    0.5公分環狀帶內繪製圓圈乙節，有刑法第185條之3第1項第
    2款案件測試觀察紀錄表、本院勘驗筆錄暨勘驗光碟紀錄在
    卷可稽（見相卷第53頁；本院卷第63、84至90頁）；並經本
    院當庭勘驗被告所駕車輛於本案車禍事故發生前（110年8月
    21日下午8時19分48秒許起）之行車紀錄器影像檔案，未見
    有何行車搖擺、無法直行之情事乙節，有本院勘驗筆錄即勘
    驗光碟紀錄在卷可稽（見本院卷第63、73至83頁），足認被
    告無刑法第185條之3第1項第2款規定服用酒類致不能安全駕
    駛之情形。再者，本案車禍事故係因被告駕車左轉彎時，未
    讓對向直行車即被害人所騎乘腳踏車先行而發生，業如前述
    ，而發生車禍事故之原因甚多，與駕駛是否服用酒類無必然
    關連，且公訴意旨亦未主張及提出積極證據證明被告有服用
    酒類致不能安全駕駛之情形。準此，縱被告於本案車禍事故
    發生前5年內曾犯刑法第185條之3第1項之罪，經臺灣臺中地
    方法院於109年8月13日以109年度中交簡字第1549號判決有
    罪確定，有臺灣高等法院被告前案紀錄表在卷可稽，本院仍
    無庸改論以刑法第185條之3第3項前段之罪，併此敘明。
五、綜上，本案事證明確，被告犯行洵堪認定，應予依法論科。
參、論罪科刑
一、刑法總則之加重，係概括性之規定，所有罪名均一體適用；
    刑法分則之加重，係就犯罪類型變更之個別犯罪行為予以加
    重，成為另一獨立之罪名；道路交通管理處罰條例第86條第
    1項關於汽車駕駛人，無駕駛執照駕車、酒醉駕車、吸食毒
    品或迷幻藥駕車、行駛人行道或行經行人穿越道不依規定讓
    行人優先通行，因而致人受傷或死亡，依法應負刑事責任者
    ，加重其刑至二分之一之規定，係就刑法第276條之過失致
    人於死罪，同法第284條之過失傷害（及致重傷）罪之基本
    犯罪類型，對於加害人為汽車駕駛人，於從事駕駛汽車之特
    定行為時，或於行駛人行道、行經行人穿越道之特定地點，
    不依規定讓行人優先通行，因而致人受傷或死亡之特殊行為
    要件予以加重處罰，已就上述刑法第276條，同法第284條各
    罪犯罪類型變更之個別犯罪行為予以加重，而成另一獨立之
    罪名，自屬刑法分則加重之性質（最高法院99年度台非字第
    198號判決意旨參照）。是核被告所為，係犯道路交通管理
    處罰條例第86條第1項、刑法第276條之汽車駕駛人無駕駛執
    照駕車因過失致人於死罪。
二、刑之加重、減輕
　㈠被告無駕駛執照駕車，因而致被害人死亡，應依道路交通管
    理處罰條例第86條第1項規定加重其刑。
　㈡道路交通管理處罰條例第86條第1項既規定「酒醉駕車」、「
    因而致人死亡」，則行為人須有酒醉駕車之事實以及其酒醉
    駕車與肇事致人於死間應有因果關係，始足當之。又所謂之
    「酒醉」，因酒精對人體之影響因個人而異，故應有相當客
    觀情事以具體判斷，絕非可謂駕駛人有飲酒即係「酒醉」。
    至道路交通安全規則第114條第2款固規定，汽車駕駛人飲用
    酒類或其他類似物後其吐氣所含酒精濃度達每公升0.15毫克
    以上者，不得駕車。然此僅係判斷汽車駕駛人是否有道路交
    通管理處罰條例第35條第1項第1款所規定「酒精濃度超過規
    定標準」之行政違規情事之準據，與行為人是否符合道路交
    通管理處罰條例第86條第1項所規定加重刑罰之「酒醉駕車
    」要件以及因果關係之判斷，顯屬二事（臺灣高等法院臺中
    分院111年度交上訴字第406號判決意旨參照）。查本案無證
    據證明被告有服用酒類致不能安全駕駛之情形，業如前述，
    自亦難認被告已符合路交通管理處罰條例第86條第1項「酒
    醉」駕車之要件，併此敘明。
　㈢被告犯後於有偵查權限之公務員或機關發覺前，主動報警處
    理並坦承為肇事者，自首而接受裁判乙節，有苗栗縣警察局
    頭份分局三灣分駐所處理相驗案件初步調查報告暨報驗書在
    卷可稽（見相卷第3頁），符合自首之要件，爰依刑法第62
    條前段規定減輕其刑，依法先加後減之。
三、爰以行為人之責任為基礎，審酌被告未領有適當駕駛執照，
    且未注意交通規則而駕車，肇生車禍事故致被害人死亡，令
    家屬承受無法挽回之傷痛，所為實屬非是，兼衡肇事之情節
    、過失程度，及坦承犯行之態度，暨自述高職畢業之智識程
    度、職水電、月薪約3萬多元之生活狀況，且迄未與被害人
    家屬成立調解，與告訴人請求從重量刑之意見等一切情狀（
    見臺灣苗栗地方檢察署110年度調偵字第414號卷第3頁；本
    院卷第49、99、127至130頁），量處如主文所示之刑，以示
    懲儆。
據上論斷，應依刑事訴訟法第299條第1項前段，判決如主文。
本案經檢察官黃棋安提起公訴，檢察官蕭慶賢到庭執行職務。
中　　華　　民　　國　　111 　年　　6 　　月　　8 　　日
                  刑事第二庭  審判長  法  官  林卉聆
                                      法  官  林信宇
                                      法  官  魏正杰
以上正本證明與原本無異。　　　　　　　　　　　　　　　　如不服本判決應於收受判決後20日內向本院提出上訴書狀，並應敘述具體理由。其未敘述上訴理由者，應於上訴期間屆滿後20日內向本院補提理由書(均須按他造當事人之人數附繕本)「切勿逕送上級法院」。告訴人或被害人如對本判決不服者，應具備理由請求檢察官上訴，其上訴期間之計算係以檢察官收受判決正本之日期為準。　　　　　　　　　　　　　　　　　　　　　　　　　　　　　　　　　　　　           書記官　巫  穎
中　　華　　民　　國　　111 　年　　6 　　月　　8 　　日

附錄論罪科刑法條：
道路交通管理處罰條例第86條
汽車駕駛人，無駕駛執照駕車、酒醉駕車、吸食毒品或迷幻藥駕
車、行駛人行道或行經行人穿越道不依規定讓行人優先通行，因
而致人受傷或死亡，依法應負刑事責任者，加重其刑至二分之一
。
汽車駕駛人，在快車道依規定駕車行駛，因行人或慢車不依規定
，擅自進入快車道，而致人受傷或死亡，依法應負刑事責任者，
減輕其刑。
中華民國刑法第276條
因過失致人於死者，處5年以下有期徒刑、拘役或50萬元以下罰
金。